【裁判字號】    89,台上,1192
【裁判日期】    890519
【裁判案由】    離婚等
【裁判全文】
最高法院民事判決                              八十九年度台上字第一一九二號
    上  訴  人  甲○○○
    被 上訴 人  乙 ○ ○
右當事人間請求離婚等事件，上訴人對於中華民國八十八年三月二十二日台灣高等法
院高雄分院第二審判決（八十七年度家上字第七十六號），提起上訴，本院判決如左
：
    主  文
原判決廢棄，發回台灣高等法院高雄分院。
    理  由
本件上訴人主張：兩造於民國六十九年結婚，育有女許嘉真、許嘉玲、子許程傑，均
未滿二十歲。被上訴人婚後不久即動手打伊，五、六年前，更變本加厲，常將其毆打
成傷，晚上酒醉回家，大聲辱罵並摔擲家中物品，致伊與三名子女身陷恐懼之中，實
已無法再與之共同生活；且被上訴人已有半年未付生活費用，全賴伊獨自撫育子女等
情。爰依民法第一千零五十二條第一項第三款不堪同居虐待之規定，求為准兩造離婚
；兩造所生之子女許嘉真、許嘉玲、許程傑均由伊監護之判決。
被上訴人則以：不願意離婚，希望有個健全的家庭，讓子女健全成長等語，資為抗辯
。
原審維持第一審所為上訴人敗訴之判決，係以：查兩造曾因家庭糾紛、傷害事件於八
十七年三月十六日經高雄縣大寮鄉調解委員會調解成立，有調解書為證。由調解書內
容所載：(一)聲請人（即被上訴人）同意對造人（即上訴人）至台北工作，家中生活費
、子女之管教，由聲請人全部負擔。(二)房屋貸款每月新台幣一萬八千元正，對造人同
意全額負擔。(三)兩造同意在二個月期間內，各自冷靜思考，聲請人並同意在這段期間
內不得干擾對造人生活，聲請人如再向對造人為任何暴力或傷害行為，聲請人同意對
造人循法律途徑處置，不再有任何異議。(四)對造人如結束台北之工作，同意返家團圓
。(五)對造人同意撤銷民國八十七年度偵字第一七六四號傷害案件之告訴。(六)兩造自調
解成立日起不得再有有關本事件之任何異議等情觀之，上訴人顯然已對被上訴人在調
解以前所為之不堪同居虐待之離婚事由，不再視為婚姻之破裂，而願繼續其婚姻，對
被上訴人之行為已有宥恕之表示。按現行民法雖未規定對於第一千零五十二條第一項
第三款夫妻之一方受他方不堪同居之虐待之情形，有請求權之一方於事後宥恕者，不
得請求離婚；惟被虐待者事後若已宥恕他方，則其婚姻共同生活已非不可期待，應認
虐待尚未達於不堪同居之程度，被虐待者自不得再以此虐待事由請求離婚。本件上訴
人於調解成立後再提起離婚訴訟，上訴人雖主張被上訴人於八十七年七月二十三日再
動手毆打伊，並提出診斷證明書為據，惟經傳訊兩造子女許嘉真、許嘉玲、許程傑，
均無法證明被上訴人確於該日有動手毆打上訴人之事實，是被上訴人對上訴人既未再
有何虐待之行為，上訴人訴請離婚，尚屬無據等詞，為其判斷之基礎。
按審判長應向當事人發問或曉諭，令其為事實上及法律上陳述、聲明證據，或為其他
必要之聲明及陳述；其所聲明及陳述有不明瞭或不完足者，應令其明或補充之，民
事訴訟法第一百九十九條第二項定有明文。此為審判長因定訴訟關係之闡明權，同時
並為其義務，故審判長對於訴訟關係未盡此項必要之處置，違背闡明之義務者，其訴
訟程序即有重大瑕疵，而基此所為之判決，亦屬違背法令。查上訴人於原審主張，被
上訴人於調解成立後之八十七年七月二十三日動手毆打上訴人，並提出診斷證明書為
證。原審通知兩造子女許嘉真、許嘉玲、許程傑到庭作證，僅訊以被上訴人有無毆打
上訴人，三人均證稱有毆打，每人所知時間、次數不同而已，然就被上訴人於八十七
年七月二十三日有無毆打上訴人，則未予闡明（見原審卷第九十四頁、第一○三頁背
面），遽謂上訴人未能舉證證明被上訴人於八十七年七月二十三日毆打上訴人，而為
上訴人不利之判決。原審審判長顯未盡闡明之義務，其訴訟程序即有重大瑕疵，判決
自屬違背法令。上訴論旨，指摘原判決不當，求予廢棄，非無理由。
據上論結，本件上訴為有理由，依民事訴訟法第四百七十七條第一項、第四百七十八
條第一項，判決如主文。
中      華      民      國    八十九    年      五      月     十九     日
                              最高法院民事第一庭
                                  審判長法官  李  錦  豐
                                        法官  楊  鼎  章
                                        法官  王  茂  修
                                        法官  吳  麗  女
                                        法官  陳  重  瑜
      右正本證明與原本無異
                                              書  記  官
中      華      民      國    八十九    年      六      月     十二     日


司法院資訊處製作；財團法人民間司法改革基金會備份。
